【裁判字號】    98,上,983
【裁判日期】    990113
【裁判案由】    拆屋還地等
【裁判全文】
臺灣高等法院民事判決                   98年度上字第983號
    上  訴  人  甲○○
                丁○○
                丙○○
                乙○○
    共      同
    訴訟代理人  葉潛昭律師
    複  代理人  戊○○律師
    被上訴  人  國防部總政治作戰局
    法定代理人  己○○
    訴訟代理人  洪大明律師
    複  代理人  商桓朧律師
上列當事人間請求拆屋還地等事件，上訴人對於中華民國 98年7
月31日臺灣新竹地方法院 97年度訴字第593號第一審判決提起上
訴，本院於98年12月30日言詞辯論終結，判決如下：
    主  文
原判決關於命上訴人給付不當得利之金額，超過總額新臺幣陸拾
柒萬參仟伍佰參拾伍元及按年給付新臺幣拾參萬肆仟柒佰零柒元
之部分，與其假執行之宣告，暨該訴訟費用之裁判均廢棄。
上開廢棄部分，被上訴人在第一審之訴及其假執行之聲請均駁回
。
其餘上訴駁回。
廢棄改判部分之第一、二審訴訟費用，由被上訴人負擔。駁回部
分之第二審訴訟費用，由上訴人負擔。
    事實及理由
一、被上訴人主張： 坐落新竹市○○段487-5地號土地屬國有，
    由被上訴人負責管理。上訴人未經被上訴人同意，擅自在系
    爭土地上興建建物即門牌新竹市○○路○段496巷39號房屋（
    下稱系爭房屋）。 依民法第767條及不當得利之規定，請求
    上訴人拆屋還地及返還最近5年按申報地價之年息10%計算之
    之不當得利新臺幣（下同）112萬2,560元等情。
    原審判決： (一)上訴人應將坐落新竹市○○段487-5地號土地
    上如原判決附圖（下稱附圖）所示487-5 -Ａ部分（面積319
    平方公尺）之地上建物拆除，將土地返還予被上訴人。(二)上
    訴人應給付被上訴人新臺幣89萬8,050元， 及上訴人甲○○
    應自97年9月9日起，上訴人丁○○、丙○○、乙○○應自98
    年6月6日起，均至返還前項土地之日止按年給付被上訴人17
    萬9,610元。(三)被上訴人其餘之訴駁回。
    被上訴人就原審駁回部分並未聲明不服，在本審補充略以：
    (一)上訴人提出之上證十函文並未記載系爭房屋為國軍老舊眷
    村，上訴人有所誤會。(二)被上訴人與訴外人楊壽芝間並無土
    地使用借貸之關係，且楊壽芝轉讓系爭房屋，被上訴人未受
    到通知，不能執以對抗被上訴人云云。聲明：上訴駁回。
二、上訴人則以：(一)訴外人楊壽芝與被上訴人間有借貸土地之法
    律關係，因而自建系爭房屋，其後訴外人吳幼星以自己居住
    之房屋與楊壽芝交換取得， 嗣55年6月18日吳幼星再將系爭
    房屋轉讓予訴外人葉己妹（門牌為新竹市樹林頭士林里10鄰
    29號）， 葉己妹復於56年4月16日將系爭房屋出售轉讓予上
    訴人之母歐陽娉蘭，此由上訴人之父胡志輝戶籍登記顯示於
    56年7月24日遷入系爭房屋（ 門牌為新竹市士林里10鄰72號
    ），上訴人丁○○之妻魯曼其後亦遷至系爭房屋（門牌為新
    竹市○○路432巷39號）， 且上訴人之父胡志輝於61、62年
    間與鄰居鄭彬波發生界址糾紛之刑事竊佔案件，由檢察官為
    不起訴處分，處分書內容可證系爭房屋前手係經軍方同意借
    用土地而建築。上訴人係輾轉從有權利之前手楊壽芝、吳幼
    星、葉己妹處頂讓房屋，即前手已輾轉將與被上訴人間之使
    用借貸關係輾轉轉讓予上訴人（本院卷第67頁），是上訴人
    為有權占用，並非無權占有。(二)使用借貸契約固僅於當事人
    間有其效力，然依民法第472條第2款規定及最高法院49年台
    上字第381號判例：「倘借用人未經貸與人同意， 擅將借用
    物轉讓第三人使用者，貸與人自得終止契約」，原審判決並
    未審查被上訴人是否、得否終止系爭土地之使用借貸契約，
    遽認上訴人不得執該使用借貸關係主張有使用系爭土地之權
    利云云，顯有違誤。(三)系爭土地已被國防部列為「國軍老舊
    眷村改建總冊」，並報行政院核定，有上證十之被上訴人發
    予上訴人甲○○之函文為證，則系爭房屋必具備「國軍老舊
    眷村改建條例」第3條第1項「國軍老舊眷村」之要件，可見
    上訴人並非無權占用。(四)縱認上訴人無權占用系爭土地，惟
    城市地方房屋之租金以不超過土地及其建築物申報總價額年
    息10％為限，所謂土地總價額，係以法定地價為準，查系爭
    土地自93年之公告地價為每平方公尺7, 038元，則系爭土地
    每平方公尺申報地價為上開公告地價之80%即5,630元計算，
    原審以7,038元計算且國有財產不需原審判決之承租金額 ，
    是被上訴人請求之不當得利實屬過高等語抗辯。聲明：(一)原
    判決不利於上訴人之部分廢棄。(二)上開廢棄部分，被上訴人
    在第一審之訴及假執行之聲請均駁回。(三)願供擔保請准宣告
    免假執行。
三、兩造不爭執之事實：
  (一)坐落新竹市○○段487-5 地號土地為中華民國所有，由被上
    訴人管理，有土地登記謄本可稽（原審卷第7頁）。
  (二)新竹市○○路○段496巷39號房屋於79年12月27日設籍，為上
    訴人共有，每人持分比率為25000/100000（即1/4） ，有新
    竹市稅務局98年4月24日新竹稅房字第0980012918 號函檢送
    之稅籍證明書足憑（原審卷第93-97 頁），並為上訴人所不
    爭執。
  (三)系爭房屋占用系爭土地之面積及位置，經原審會同地政事務
    所人員至現場勘驗並測量位置如原判決附圖所示487-5-Ａ部
    分，面積319平方公尺， 有勘驗測量筆錄及原判決附圖所示
    之複丈成果圖可按（原審卷第34-37頁）。
四、被上訴人主張：系爭土地為中華民國所有，被上訴人為管理
    機關，上訴人未經被上訴人同意，於系爭土地上興建系爭房
    屋乙節，業據提出土地登記謄本為證（原審卷第7 頁），而
    系爭房屋確占用系爭土地位置如原判決附圖所示之487-5-Ａ
    部分，亦有勘驗測量筆錄及複丈成果圖足憑（原審卷第34-
    37頁）。上訴人則辯稱：渠等共有之系爭房屋，具有占用系
    爭土地之正當權源，並以前詞為辯，且提出楊壽芝之房屋交
    換字據1紙及吳幼星、葉己妹出具之頂讓契約書2份為憑（原
    審卷第17-20頁）。經查：
  (一)上訴人提出由楊壽芝出具之房屋交換字據1 紙（原審卷第17
    頁），其上雖記載：「立字約人楊壽芝有私人申請公地自費
    建築紅瓦磚房一棟…」，然該字據為私文書，被上訴人非惟
    否認該私文書之形式真正，亦否認與楊壽芝間就系爭土地有
    任何使用借貸之法律關係。依卷附上訴人提出之楊壽芝戶籍
    謄本資料，顯示：楊壽芝係男性，民國前2年11月2日生（原
    審卷第22頁反面），經本院清查全國之戶役政連結作業系統
    資料，現今僅有1人名為楊壽芝，係女性，民國35年5月23日
    生，有法務部戶役政連結作業系統資料足憑（本院卷第65頁
    ），可見上訴人提出之男性、民前2年11月2日生之楊壽芝業
    已死亡，為兩造均不爭執之事實（本院卷第67頁反面），則
    本院無從傳訊楊壽芝到院明瞭有關其與被上訴人間有無使用
    借貸關係之事實。
  (二)就上訴人提出楊壽芝出具之交換房屋字據1 紙及吳幼星、葉
    己妹分別出具之頂讓契約書2份， 已經被上訴人否認形式上
    之真正。且參交換契約字據上記載：「立字據人楊壽芝有私
    人申請公地自費建築之紅瓦磚房一棟，自願與吳幼星原住眷
    舍互相換住…」（原審卷第17頁）， 吳幼星於55年6月18日
    將房屋頂讓予葉己妹之頂讓契約書上記載：「立房屋頂讓契
    約書人吳幼星茲將座落於樹林頭士林里10鄰29號完全自建房
    屋一棟…頂讓與葉己妹女士…」（原審卷第18頁），暨葉己
    妹於56年4月16日出具之房契記載 ：「立房屋頂讓契約書人
    葉己妹茲將坐落於『樹林頭士林里10鄰29號』完全自建房屋
    乙棟… 預讓與歐陽聘蘭女士…」（原審卷第19-20頁），其
    上均記載轉讓之房屋標的為「樹林頭士林里10鄰29號」，而
    上址門牌其後變更為「新竹市士林里10戶士林73號」，此觀
    上訴人提出楊壽芝之舊戶籍謄本之住址可明（原審卷第21頁
    ）。對照原審向新竹市北區戶政事務所查詢，門牌「東大路
    2段496巷39號」之系爭房屋， 追查其前之門牌為東大路432
    巷39號、同路496巷22號、432巷22號、士林72號，最早門牌
    為「新竹市士林里10戶士林70號」，有上開戶政事務所檢送
    之上訴人全家戶籍謄本可按（原審卷第105- 118頁）。可見
    ：現今「東大路2段496巷39號」之系爭房屋最早門牌為「新
    竹市士林里10戶士林70號」（嗣亦有編訂為士林72號），與
    上訴人提出之交換字據及頂讓契約書上所載最早門牌「士林
    73號」，二者相異，顯係不同建物。則上訴人主張：系爭房
    屋即為前手楊壽芝經過軍方同意借用土地所興建之建物云云
    ，應無可採。
  (三)上訴人雖另提出上訴人之父胡志輝於61年間遭告訴人鄭彬波
    提出有竊佔、公共危險罪嫌之告訴，於62年間再遭告訴人鄭
    彬波提出竊佔之告訴，先後經新竹地方法院檢察署檢察官於
    61年10月24日、 62年3月31日對胡志輝為不起訴處分之書類
    為憑（原審卷第62、63頁）。 查原審調取上開2宗偵查卷宗
    ，均因保存期限屆滿，業已函報銷燬，有查詢簡答表在卷（
    原審卷第65頁），已無從調取卷宗查閱。觀察上開不起訴處
    分書並未詳載楊壽芝興建房屋之門牌及坐落地號，亦未記載
    告訴人鄭彬波及胡志輝二員眷舍所在及範圍為何處，而楊壽
    芝興建房屋之門牌為樹林頭士林里10鄰29號，其後為「新竹
    市士林里10戶士林73號」，與上訴人設籍居住之系爭房屋最
    早門牌為「新竹市士林里10戶士林70號」（亦有編訂為72號
    ），二者不同，已經本院比對戶政資料詳如前陳，遠較上開
    不起訴處分書內容綦詳，自應以本院比對論述者較可採憑。
  (四)至於上訴人提出上證十被上訴人之書函（本院卷第39頁），
    意欲證明系爭房屋即為國軍眷舍，乃被上訴人同意提供土地
    予楊壽芝自費興建房屋者。然查書函內容記載「首揭土地（
    按指舊社段487-5地號國有土地） 業奉行政院核列國軍老舊
    眷村改建總冊」，係針對系爭土地而言。且上訴人甲○○已
    於原審自承：「本件的建物是讓渡來的，不是眷戶」在卷（
    原審卷第76頁），益見系爭房屋並非國軍眷舍。是上訴人所
    提此項證據，亦無從作為有利於上訴人之認定。
  (五)依上所陳，上訴人並未舉證證明楊壽芝與被上訴人間就系爭
    土地有使用借貸之法律關係；且楊壽芝興建之房屋門牌為「
    新竹市士林里10戶士林73號」，核與系爭房屋最早門牌「士
    林70號」迥異，二者顯為不同建物，自無上訴人主張之楊壽
    芝將其與被上訴人間系爭土地使用借貸關係輾轉讓與上訴人
    之情事，更無慮及上訴人所述被上訴人得否終止與楊壽芝間
    使用借貸關係之必要，故上訴人所為有正當占用系爭土地權
    源之辯解，均無可採。
五、末按無法律上之原因而受利益，致他人受損害者，應返還其
    利益，民法第179條定有明文。 本件上訴人共有之系爭房屋
    ，無正當權源占用被上訴人管理之系爭土地，受有占用土地
    相當於租金計算之利益（最高法院61年台上字第1695號判例
    參照），致被上訴人就系爭土地之使用受益權能受到損害之
    法則請求返還不當得利，則被上訴人依不當得利之法律規定
    請求上訴人返還渠等所受相當得租金之利得，洵屬有據。又
    城市地方房屋之租金，以不超過土地及其建築物申報總價年
    息10%為限，土地法第97條第1項定有明文。查系爭土地之地
    目為雜，坐落於新竹市○○路○段， 出入均係柏油道路，週
    邊有士林公有市場．附近有載熙國小、樹林頭郵局、新竹市
    農會樹林頭辦事處、天主堂及佛教福林堂，各式商店林立，
    交通便捷，市況繁榮，系爭房屋為磚造房屋，屋前加蓋鐵皮
    倉庫並搭設棚架， 部分房屋並加蓋2層石棉瓦，系爭房屋現
    由上訴人甲○○居住其內等情，有勘驗測量筆錄、現場照片
    及被上訴人提出、上訴人不爭執之新竹市區地圖可參（原審
    卷第35、135-138頁，本院卷第64頁）。 堪認：系爭房地之
    交通及生活機能尚屬中等，參照其他機關出租國有土地予一
    般人民之租金水準，因認系爭房屋之租金以土地申報地價之
    價額年息6%計算，應屬公允。再系爭土地為國有土地，並非
    一般人民私有者，依平均地權條例施行細則第21條規定：「
    公有土地，以各該宗土地之公告地價為申報地價，免予申報
    」，即應以公告地價作為申報地價， 系爭土地自93年1月起
    至97年9月止之公告地價為每平方公尺7,038元，申報地價亦
    同上開公告地價，有上訴人提出之地價資料（本院卷第34頁
    ）及被上訴人提出之系爭土地地價謄本（原審卷第46頁）可
    參，上訴人仍執詞主張：應依同條例第16條規定之一般人民
    私有土地以公告地價80 %，計算系爭土地之申報地價為每平
    方公尺5,630元云云，容有誤解。 是依上開系爭土地之申報
    地價及年息比例，據以計算上訴人每年獲得相當於租金之利
    益為13萬4,707元（7,038 x319x6%=134,707，元以下四捨五
    入）。是則，被上訴人請求上訴人給付提起本件訴訟時97年
    9月1日前5年獲得相當於租金之利益共計67萬3,535元（134,
    707x5 =673,535），及上訴人甲○○自收受起訴狀繕本送達
    翌日即97年9月9日起，其餘上訴人均自98年6月6日起，均至
    返還無權占用被上訴人前開土地之日止按年給付不當得利之
    金額13萬4,707元予被上訴人； 被上訴人逾上開准許金額之
    請求，則為無理由，應予駁回。
六、綜上所述，被上訴人依民法第767條及第179條等規定，請求
    (一)上訴人拆除如附圖所示487-5-Ａ部分之房屋返還土地予被
    上訴人， (二)請求上訴人給付起訴前5年相當租金之不當得利
    共計67萬3,535元，及上訴人甲○○自97年9月9日起、 其餘
    上訴人自98年6月6日起，均至返還前項無權占用之土地之日
    止，按年給付被上訴人13萬4,707元等節，為有理由， 應予
    准許；被上訴人逾上開部分之不當得請求為無理由，應予駁
    回，其假執行之聲請亦失依附，應併予駁回。
    原審就超過上開應准許部分，為上訴人敗訴之判決，並為假
    執行之宣告，尚有未洽，上訴意旨就此部分指摘原判決不當
    ，為有理由， 爰予廢棄改判如主文第2項所示。至於上開應
    准許部分，原審判命上訴人拆屋還地及給付不當得利之金額
    部分，並為假執行宣告，核無不合，上訴人仍執陳詞，求予
    廢棄，為無理由，應駁回其上訴。
七、據上論結：本件上訴為一部有理由，一部無理由，依民事訴
    訟法第450條、第449條第1項、第79條、第85條第1項本文，
    判決如主文。
中    華    民    國    99    年    1    月    13     日
                  民事第一庭
                      審判長法  官  張耀彩
                            法  官  盧彥如
                            法  官  林金吾
正本係照原本作成。
如不服本判決，應於收受送達後20日內向本院提出上訴書狀，其
未表明上訴理由者，應於提出上訴後20日內向本院補提理由書狀
（均須按他造當事人之人數附繕本）上訴時應提出委任律師或具
有律師資格之人之委任狀；委任有律師資格者，另應附具律師資
格證書及釋明委任人與受任人有民事訴訟法第466條之1 第1項但
書或第2項（詳附註）所定關係之釋明文書影本。
中    華    民    國    99    年    1     月    13    日
                            書記官  張淑芳
附註：
民事訴訟法第466條之1（第1項、第2項）：
對於第二審判決上訴，上訴人應委任律師為訴訟代理人。但上訴
人或其他法定代理人具有律師資格者，不在此限。
上訴人之配偶、三親等內之血親、二親等內之姻親，或上訴人為
法人、中央或地方機關時，其所屬專任人員具有律師資格並經法
院認為適當者，亦得為第三審訴訟代理人。

司法院資訊處製作；財團法人民間司法改革基金會備份。
